行  政  法  院  判  決                          八十七年度判字第二七二九號
    原      告  甲○○
    訴訟代理人  乙○○
    被      告  財政部臺灣省北區國稅局
右當事人間因綜合所得稅事件，原告不服行政院中華民國八十七年五月二十日台八十
七訴字第二五四六二號再訴願決定，提起行政訴訟，本院判決如左︰
    主  文
原告之訴駁回。
    事  實
緣原告八十年度綜合所得稅結算申報，被告以其漏報取自國防部中山科學研究院（以
下簡稱中科院）之薪資所得計新台幣（下同）二二八、九四二元，乃核定補徵稅額一
一、四二四元。原告不服，就取自中科院薪資所得二二八、九四二元部分，申經復查
結果，未准變更，原告仍不服，提起訴願、再訴願，遞遭決定駁回，遂提起行政訴訟
，茲摘兩造訴辯意旨於次：
原告起訴意旨及補充理由略謂︰一、系爭所得應免徵所得稅。(一)按「個人之綜合所得
總額，以其全年左列各類所得合併計算之：第三類：薪資所得：凡公、教、軍、警、
公私事業職工薪資及提供勞務者之所得：薪資所得之計算，以在職務上或工作上取得
之各種薪資收入為所得額。前項薪資包括：薪金、俸給、工資、津貼、歲費、金、
紅利、各種補助費及按月或按年分期給付之退休金或養老金．．．。」固為所得稅法
第十四條第一項第三類所明定，惟同法第四條第八款亦規定「左列各種所得，免納所
得稅．．．八、中華民國政府或外國政府，國際機構、教育、文化、科學研究機關、
團體，或其他公私組織，為獎勵進修、研究或參加科學或職業訓練而給與之獎學金及
研究、考察補助費等。但受領之獎學金或補助費，如係為授與人提供勞務所取得之報
酬，不適用之。」因此，本案系爭「品位加給」所得是否具研究補助費之性質而合於
免稅之規定，自應探究其實質。查上開免稅條款之立法意旨，乃在對於從事研究開發
工作者，予以租稅優惠，以便提昇國家科技水準，並改善社會生活條件。細究中科院
所研發者，乃及國家安全、全民福祉之國防科技，非一般民生科技所可比擬，而一
般科技之研發尚且予以租稅優惠，舉輕以明重，本案之研發自應給予更高之優渥與獎
勵，故而本案原告所領取者，不論名稱究係品位加給，抑或技術津貼，均為研究補助
費，應合於免稅優惠之立法目的，依法免納所得稅。(二)被告認定系爭所得為應稅所得
，其所依據者為財政部六十八年十一月三十日台財稅字第三八五○一號函釋「一、凡
依職級按月、定額發給者，屬研究人員之薪資所得，應辦理扣繳，並於年度申報綜合
所得稅。二、如係按研究計畫個案給付，並非通案、按職級、按月給付者，則為研究
補助費，依法可免納所得稅。．．．」，依該函釋內容以察：1.如前開所述，本件系
爭所得究竟是否屬免稅之研究補助費，首先應審查者，為該項所得之本質，而非給付
之方式，被告以法律未規定之要件限制免稅之認定標準，顯然與「租稅法定主義」有
違。2.至系爭「品位加給」（或技術津貼）之本質為何﹖給付機關遠比其他機關清楚
，本案系爭所得既經發放單位認定為免稅所得，自足堪信實，且十數年來扣繳機關及
徵、納雙方均如此認定，財政部亦從無異議，益證該項所得確為免稅之研究補助費無
疑。3.姑且不論本件系爭之品位加給（或技術津貼）本質為何，但就中科院自申請及
至發放該項所得予員工之過程觀之，亦合於上開財政部函釋說明第二點免納所得稅之
要件，按本案研究補助費係以「個案」申請，換言之，是針對每個研究計畫個別申請
，且其發放方式是依各個員工對各個不同之專案所作之各別貢獻程度，分別發放。因
此，在不同之專案中，各參與員工所領取之研究補助費，並不固定，亦即並非定額給
付。再研究補助費依其性質原應依各階段進度，分別給予，但國防科技之研發乃經年
累月始能獲得成果（短者三年五年、長者逾十年），倘堅持該原則，將置員工生活於
不顧，有鑒於此，在會計上乃依員工參與程度不同，分別計算獎勵津貼之金額採按月
給付，此乃權衡變通之辦法，惟中科院係專案個別申請研究補助費，且按研究計畫個
案分別給付，應無疑義，由上述得知，本件之品位加給（或技術津貼）所得，依該函
釋應屬免稅範圍。二、系爭所得是依研究計畫個案給付。按再訴願理由略稱「中科院
給付非軍職員工之品位加給及技術津貼之性質。．．．查中科院八十一年十一月三日
訓誠字第一六八七三號函致財政部台灣省北區國稅局，說明該院各類薪資扣繳所得
稅狀況，略以該院於年度開始即訂有各項研究計畫，並按照研究計畫逐月實施。各項
研究計畫除一般經費外，為獎勵科技人員竭盡心智參與研發工作，另編列研發人員研
究補助費及技術津貼。為便利作業，研發人員研究補助費係採按月發放方式，再經由
成本歸戶手續，回歸計畫預算內（如研究補助費採個案給付，必將增加人力及作業之
負擔，不符經濟效益）等語。足見中科院給付非軍職員工之品位加給及技術津貼之所
得，屬經常性研究補助費給與，且依職級按月定額支給，．．．，核非免稅之薪資所
得，．．．併課其當年度綜合所得稅，並無不合」。但查：(一)所謂「按職級給付」，
乃鑑於參與研發者能力、經驗、資歷等各不相同，故有不同之獎勵，中科院為求客觀
之標準，因此訂有職等，是以焉能倒果為因，以因有職等之訂定，並依此作為研究費
之發放標準，即否定研究費之本質，該項認定顯與論理法則有違。(二)又「按月給付」
者，實乃國防科技研發成果之顯現須經漫長時間，倘不採按月支領，顯然不足以維持
研究人員之生活，為此，被告及訴願、再訴願機關以此法律未規定之免稅要件強加入
本件免稅之認定，已屬違背「租稅法定主義」，又無國防科技研發之特性，徒以發
放方式之固定與否為免稅認定之標準，亦嫌速斷。(三)況且該系爭所得，乃中科院分別
依個案計畫編列預算，換言之，即係按研究個案而非通案編列預算。至中科院核發方
式為何乃著重於員工實際生活所需，尚不影響該系爭所得之本質，被告及再訴願機關
以核發方式否定所得之本質，顯不符依法課稅原則。三、再訴願決定理由復稱「且中
科院對所給付之品位加給及技術津貼均已依規定按薪資所得申報扣繳，並填發各類所
得扣繳暨免扣繳憑單送交再訴願人有案．．．併課其當年度綜合所得稅，並無不合」
。惟本案係就八十年度之綜合所得稅短報作成處分，查中科院扣繳「品位加給」及「
技術津貼」所得是於八十三年應被告之請，就當（八十三）年度先行扣繳，然該項所
得是否應稅，現仍爭議中，被告竟以事後且尚未定讞之行為，追溯作為處分及復查決
定之依據，顯然有悖法律不溯既往原則。況且原告於當年度申報所得稅時，即依當年
度扣繳憑單辦理，而今距前申報日期四年後，中科院復掣發扣繳憑單，其掣發原因為
何﹖所據法令為何﹖在在不詳，而被告卻依此為補稅理由，實屬牽強。反之，倘中科
院自始拒發扣繳憑單，依再訴願決定理由意旨，是否就證明該項所得為免稅﹖綜之，
被告及其上級機關怠於事實之認定，而以扣繳憑單之掣發與否為課稅之認定標準，實
有悖依法課稅原則，而再訴願決定維持原處分，亦屬違誤，均應予以撤銷。四、政府
機關對人民之信賴應予保護。按公法上之爭訟，應有信賴保護原則之適用（參鈞院七
十六年判字第四七四號判決），蓋不管行政機關之決定是否合法，除了重大且明顯之
瑕疵或其違法係可歸責於納稅義務人外，行政機關之行為一經表露於外，人民通常會
對其所造成「法律狀態」之存續寄以信賴，並以之作為行為依據，此種依據之信賴，
應受保護，否則人民將生活於一不確定之法律狀態中。(一)查本案品位加給（或技術津
貼）應否課徵所得稅，早在民國六十八年財政部即擬具辦法報行政院六十八年十一月
八日台六十八財第一一二○四號函准備查在案，並以台財稅第三八五○一號函復國防
部，中科院秉此遵循往例，就系爭所得仍依法認定為免稅，因此，並未開立扣繳憑單
給原告。甚者，稅捐稽徵人員逐年審閱中科院相關之會計資料，對系爭金額未予扣繳
乙節，均未予置喙，洵證稅捐稽徵人員同意中科院對該所得性質認定為研究補助費，
屬免稅範圍，是屬合法、適當。又八十一年十一月三日中科院尚以中科院（八十一年
）訓誠字第一六八七三號函被告，檢送有關研究補助費之相關資料及其性質說明，以
證實該筆研究補助費應屬免徵所得稅範圍，被告亦無疑義。顯然原告對系爭所得免納
所得稅之信賴利益應受保護。至再訴願決定理由稱「所得稅法第九十五條之規定，僅
係為加強課稅資料之正確性，授予稽徵機關調查及督促扣繳義務人對於扣繳報告之確
實，尚不因稽徵機關未為調查或督促扣繳義務人，即認納稅義務人就其取得之所得不
負申報之義務」顯係規避責任之詞。(二)再就財稅機關之作為以觀，除前項所述外，財
政部賦稅署於八十年一月四日就納稅義務人所提出中科院非軍職人員薪資未盡合理之
建言，移交桃園縣稅捐稽徵處查明，經該處大溪分處派員瞭解調查結果略以：據中科
院稱其員工薪資係分本俸及品位（研究補助費）兩部分，本俸依法課稅，至品位依所
得稅法第四條第八款規定，依法免納所得稅。並函復納稅義務人略以：中科院員工研
究加給係政府為獎勵科技人員科技研究工作之補助費，此研究補助費台端建議應改成
單一薪俸核課綜合所得稅，以健全所得稅制，此案俟所得稅法修正時將一併建議上級
單位參採。按對於法律之規定有疑義者，自當以命令補充之，本案系爭所得依上開所
陳，迨至民國八十年稅捐機關仍為免稅所得，因此，法律見解或行政命令縱有變更
，亦應詳述理由，重新發佈，並自新函令頒布日生效，否則人民財產權之保障，將無
所依歸。(三)溯自八十一年七月一日被告成立，對中科院給付之「品位加給」與「技術
津貼」究竟可否適用所得稅法第四條第八款規定免課所得稅，認滋生疑義，乃於八十
二年四月十五日北區國稅三第八二○○七三○七號函財政部建議「考量中科院薪給制
度對研究補助費性質之加給未按個案給付，致應列入課稅範圍之因素，採不溯既往原
則；明定自八十二年度起，中科院非軍職人員研究補助費性質之品位加給、技術津貼
均應列入薪資所得扣繳範圍，並應依法申報綜合所得稅。」按：1.政府機關乃屬一體
，尚不得因編制之改變，而否認前者之作為，是以在未有新函令發佈前，自不應編制
之改變，肆意將免稅所得改列為應稅所得。2.又被告亦坦承系爭品位加給（及技術津
貼）究竟是否合於免稅要件滋生疑義，如此自應由主管機關函釋清楚，在未函釋前，
自應依往例就有利人民部分，從優適用。3.再被告於該函中亦建議「採不溯既往原則
；明定自八十二年度起．．．」，洵證以往有利納稅義務人之行為效果，不應剝奪，
並且應自「明定」課稅之時點後，始行通知依法申報。五、系爭所得（品位加給、技
術加給部份）應免徵所得稅：（一）按民國五十五年中華民國政府最高當局鑑於國際
情勢日緊，國防科技必須力求自主，以使國家屹立不搖，遂根據動員戡亂時期臨時條
款第四條戡亂時期本憲政體制授權總統得設置動員戡亂機構，決定動員戡亂有關大政
方針。第五條總統為適應動員戡亂需要，得調整中央政府之行政機構、人事機構及其
組織所授予的權力，創立中山科學研究院，並依據憲法第一百六十五條國家應保障教
育、科學、藝術工作者之生活，並依國民經濟之發展，隨時提高其待遇，第一百六十
六條國家應獎勵科學之發明與創造，保護有關歷史、文化、藝術之古蹟、古物。第一
百六十七條國家對於左列事業或個人，予以獎勵或補助．．．三、於學術或技術有發
明者。．．．為法源，核予中科院非軍職員工部份所得（即品位加給、技術加給）免
徵所得稅之租稅優惠，並稍為彌補軍文職人員（至今軍官品位加給仍為免稅）同工不
同酬之憾，並為網羅滯留海外人才，歸國效命之有利因素。以憲法為國家之根本大法
，第一百七十條法律與憲法牴觸者無效之法定鐵則，原告據此主張被告及其上級督導
機關財政部引用稅捐稽徵法第二十一條第一款追課五年稅之處分事件顯然無效。蓋部
分免稅突然轉為全部所得皆為應稅所得，實為實質的降低待遇措施，自難謂無牴觸憲
法第一百六十五條依國民經濟之發展，隨時提高其待遇之保障。就中科院之命名、創
立時之背景動機、及三十餘年的發展成就（IDF 戰鬥機、雄蜂、天弓、天劍等飛彈及
其他可公開或不可公開之成就、各級研究人員之研究心得，自有憲法第一百六十五條
、第一百六十六條、第一百六十七條第三項之適用，應為無可置疑之事實。（二）再
按「個人之綜合所得總額，以其全年左列各類所得合併計算之．．．第三類：薪資所
得．．．凡公、教、軍、警、公私立事業職工薪資及提供勞務者之所得：薪資所得之
計算，以在職務上或工作上取得各種薪資收入為所得額。前項薪資包括：薪金、俸給
、工資、津貼、歲費、獎金、紅利、各種補助費及按月或按年分期給付之退休金或養
老金．．．。」為所得稅法第十四條第一項第三類所明定。同法第四條第八款「左列
各種所得，免納所得稅．．．八、中華民國政府或外國政府，國際機構、教育、文化
、科學研究機關、團體，或其他公私組織，為獎勵進修、研究或參加科學或職業訓練
而給與之獎學金及研究、考察補助費等。但受領之獎學金或補助費，如係為授與人提
供勞務所取得之報酬不適用之」中之但書規定，顯然為德不彰，牴觸憲法第一百六十
七條國家應獎勵科學之發明與創造．．．第一百六十七條第三項．．．於學術或技術
有發明者．．．之保障。試問如沒有經年累月實驗證明，再放大架設等實際勞務（心
）之提供，何來科學之發明與創造，學術與技術之發明，原告據此主張，系爭之中科
院代表國家所核予國防科技人才之品位加給（技術加給），不論發放之形式如何，皆
有憲法第一百六十六條、第一百六十七條所明定獎勵措施所引伸出租稅優惠之免稅規
定之適用。六、政府機關對人民之信賴應予保護：（一）又按「機關之間對法條施行
若有爭議，在爭議未確定前，如對人民權益有所影響，應選擇對人民最有利之方法為
之」。此法治國家行政權作用時之基本原則下，為避免侵害人民的權利，依應為之當
然限制。況且，如果其中之一機關施行之結果是對人民有利之受益處分，且其依據是
之前即已核定所為之行政命令或機關與人民簽訂契約時即為之固有宣示，則縱或與其
他機關間有爭議，最後結果如何，也不能因此否認原有之受益結果，加以追回，或有
追回之必要時，亦應由做成受益決定之機關代為負擔。而此行政作用上之限制，是基
於基本法理「誠信原則」，乃衍伸至行政法上即為「信賴保護原則」及「不溯及既往
原則」之原理而生，以避免人民對國家法治之不信任，而導致其他惡劣之後果，參照
鈞院七十年度判字第九七五號、七十一年度判字第一一一○號、七十九年度判字第二
○九五號行政法院裁判要旨。（二）故公法之爭訟，應有右述「信賴保護原則之適用
」（參照鈞院七十六年判字第四七四號判決），蓋不管行政機關之決定是否合法，除
了重大且明顯之瑕疵或其違法係可歸責於納稅義務人外，行政機關之行為一經表露於
外，人民通常會對其所造成「法律狀態」之存續寄以信賴，並依之作為行為依據，此
種依據信賴，應受保護，否則人民將生活於一不確定之法律狀態中。(1)查本案品位加
給（或技術加給）應否課徵所得稅，在六十八年財政部雖擬具辦法於六十八年十一月
八日台六十八財稅字第一一二○四號報行政院函准備查在案，並以台財稅第三八五○
一號函復國防部；國防部及中科院秉此遵循往例，就系爭所得仍依憲法第一百六十六
條、第一百六十七條所衍伸出的租稅優惠獎勵措施（即所得稅法第四條第八款，非但
書部份）認定為免稅所得，因此並未開立扣繳憑單於原告。甚者，稅捐稽徵機關逐年
審閱中科院相關之會計資料，對系爭金額未予扣繳乙節，皆認同中科院之主張，未予
置喙，可證稅捐稽徵人員亦認定該所得為研究補助費。就所得稅法第九十五條稽徵機
關應隨時調查扣繳義務人對於有關扣繳報告是否確實，並督促依照本法規定扣款繳納
所授於稅捐稽徵人員法定稽徵認定權責，從五十五年中科院創立以至八十年長達二十
五年的認證下，原告據此認為就領受自中科院代表國家所核予品位加給（技術加給）
免稅待遇之法定效力生效，為無可置疑之事實，信賴保護原則亦因而確立。(2)再就財
稅機關之作為以觀，除前項所述外，財政部賦稅署於八十年一月四日就納稅義務人所
提出中科院非軍職人員薪資未盡合理之建言，移交桃園縣稅捐稽徵處查明，經該處大
溪分處派員調查瞭解，結果略以：「據中科院稱其員工薪資係分本俸及品位加給（技
術加給）兩部份，本俸依法課稅。至品位『技術』加給依所得稅法第四條第八款規定
為研究補助費，依法免納所得稅。」並函復納稅義務人略以：「中科院員工研究（技
術）加給，係政府為獎勵科技人員科技研究工作之研究補助費，此研究補助費台端建
議應改成單一薪俸核課綜合所得稅，以健全所得稅制，此案俟所得稅法修正時將一併
建議上級單位參採」。本案系爭所得依上開所陳，迨至八十年稅捐稽徵機關仍視為免
稅所得。(3)溯自八十一年七月一日財政部台灣省北區國稅局成立，對中科院給付之「
品位加給」與「技術加給」究竟可否適用所得稅法第四條第八款規定免課所得稅，認
滋生疑義，乃於八十二年四月十五日北區國稅三第八二○○七三○七號函財政部建議
「考量中科院薪給制度對研究補助費性質之加給未按個案給付，致應列入課稅範圍之
因素，採不溯既往原則；明定自八十二年度起，中科院非軍職人員研究補助費性質之
品位（技術）加給均應列入薪資所得扣繳範圍，並應依法申報綜合所得稅。」以1.政
府機關乃屬一體，尚不得因編制之改變，而否認前者作為，是以在未有新函令發佈前
，自不因應編制之改變，肆意將免稅所得列為應稅所得。2.又北區國稅局亦坦承系爭
品位加給（技術加給）究竟是否合於免稅要件滋生疑義。3.再就北區國稅局於該函中
亦建議「採不溯既往原則；明定自八十二年度起．．．」依右述足證財稅機關亦認定
系爭品位加給（技術加給）為免稅所得，政府對於人民信賴應予保護。七、其他有利
原告之見解：（一）又李總統在八十四年十月十二日裁示「中山科學研究院文職員工
「品位加給」及『技術津貼』所得稅追繳案，財稅單位對法律的引用，不宜因時而異
，以溯及既往的方式，追課亦有不妥，本案涉及人數眾多波及層面甚廣，甚可能衍生
之社會問題，應予重，希行政院相關單位儘速妥善處理，以免影響政府威信及當事
人權益。中華民國憲法保障人民之權利義務不會因時而異，追課五年，李總統亦認屬
不妥，影響政府威信及當事人權益。縱然不為原告權益計，亦得為國家科技發展長遠
計，並非全然免稅的租稅優惠制，是為中科院吸收優秀新血輪，永續發展的不二法門
；試問無天弓飛彈之順利部署，豈有美製愛國者飛彈之獲得，無雄蜂飛彈已巡弋海疆
，美製魚叉飛彈又豈易獲得，台海和平因而確保不少，或明或暗之全民利益福祉，斷
非一億餘元的區區稅收所得所可比擬。被告基於職掌欲追課此一億餘元稅收本無可厚
非，但其缺乏二位蔣故總統之眼光與胸襟，以另類思維來思考，顯然又不符國家整體
利益之要求，有因小失大之譏。（二）又訴願法有第十九條：「訴願就書面審查決定
之，必要時，得為言詞辯論。」第二十六條：「各機關辦理訴願事件，應設訴願審議
委員會，組成人員以熟諳法令者為原則，其中社會公正人士、學者、專家不得少於訴
願審議委員會成員三分之一規定，原告認為此案牽連甚廣，行政院及財政部所屬訴願
委員會未召開言詞辯論，亦有失公允。（三）再則中科院組成工作分子約類分為軍官
及文職人員，文職人員又細分為文官、科技聘僱、技術員、行政聘僱、僱工五類，其
中軍官、文官、科技聘僱皆同領受品位加給（是故中科院的軍官較非在中科院任職之
軍官多領了一筆品位加給），但軍官的品位加給至今仍是免稅，而文官、科聘人員的
品位加給如不能免稅，將導致同工不同酬的不平衡心理產生，而損及研發成效，是為
當時層峰核予品位加給、技術加給免稅的另一主要考量之因素。（四）聯合報八十七
年二月二十六日報導：今年起中小學教師之課後輔導、暑期藝術活動所得，要開始繳
納所得稅。（賦稅署長王得山表示，過去財政部不瞭解中小學教職員有政府發放薪資
以外的所得，最近有人向財政部查詢，財政部在研究稅法規定後，發現這類所得並不
是稅法規定之免稅範圍，因此發佈新解釋令，並且由今年起適用。）檢視此篇報導，
原告赫然發現財稅單位並未就另發現應徵之稅捐者，依法應補徵教職員五年漏稅額並
予於處罰，僅以「不瞭解」一詞帶過，另外軍醫除軍餉免稅外，在軍醫院執業的加給
均需繳稅，而中科院軍職員工除軍餉外，其研究加給（品位加給）亦可免稅賦。此種
不公平的現象，顯示財稅單位嚴重違法失職，圖利特定階層人士。（五）自立晚報八
十七年五月二十三日報導中科院的成立創始，及現今面臨的困境，追課品位（技術）
加給所引起抗爭事件，十分詳實，其中提及中科院是由蔣介石總統一聲令下而創立，
顯然一般輿論亦承認中科院的創立，來自於動員戡亂時期所賦於總統權利而成立的研
發機構，其享有免稅之租稅優惠待遇，是可以推論而得。八、綜合上述，原告等認定
中山科學研究院就其命名、成立背景及動機、三十年來的研發成就，自有憲法第一百
六十五條、第一百六十六條、第一百六十七條規定之適用，復經稅捐稽徵人員依所得
稅法第九十五條所授與法定認證權利，歷經二十五年的認證（有監察院的調查報告可
證），國防部及中山科學研究院代表國家所核予中科院非軍職員工品位加給（技術加
給）免稅的法律效力為已確立。以政府本屬一體，對於人民之承諾有不可不履行而分
割承擔責任的義務；縱或認為原先之承諾有更改之必要時，亦必採不溯既往之原則，
不宜追課，已免有損政府威信及當事人權益（李總統裁示語），況且所得稅法第四條
第八款但書規定有牴觸憲法第一百六十六條國家應獎勵科學之發明與創造．．．之規
定，試問如果沒有經年累月的實驗驗證再實際放大架設為工廠的實質勞務（心）提供
，何來科學之發明與創造，學術與技術之發明呢﹖由部分免稅的待遇，變為全部所得
皆為應稅所得，是為降低待遇之措施又牴觸憲法第一百六十五條．．．並依國民經濟
之發展，隨時提高其待遇之保障；憲法第一百七十條法律與憲法牴觸者無效，中央法
規標準法第十一條法律不得牴觸憲法，命令不得牴觸憲法或法律，下級機關訂定之命
令不得牴觸上級機關之命令的規定，足證財稅機關引用所得稅法第四條第八款但書規
定及稅捐稽徵法第二十一條第一款之述欲追課中科院非軍職員工受領自國防部及中
科院代表國家所核予之品位加給（技術加給）免稅部分之所得稅，有不能適用之爭議
。為此請鈞院依職權召開言詞辯論並命令中山科學研究院參加訴訟，判決撤銷原處分
及一再訴願決定，以保原告權益，並符法治等語。
被告答辯意旨略謂︰一、中科院之預算雖分別依計畫編列人事費支應其員工之各項給
與，但實際上領受「科技品位加給」或「技術津貼」之非軍職人員，無論配屬之單位
或參與不同計畫，悉依該院所訂「科技人員品位加給支給標準表」、「技術員薪給標
準表」之等級，每月按級定額領取「科技品位加給」或「技術津貼」。該院與其聘僱
人員之約定事項亦載明所指薪給，除實物代金及眷補費外，包括全部給與，是以該院
非軍職人員所領受之「科技品位加給」或「技術津貼」，核屬其因提供勞務所取得之
報酬，另被告於八十二年間曾派員前往該院現場瞭解結果，該院支付非軍職人員之「
科技品位加給」及「技術津貼」係採按月給付方式，是依前揭法條及函釋規定，原核
定以系爭薪資所得（研究補助費或品位加給）二二八、九四二元，併課當年度綜合所
得額，核定應補稅額一一、四二四元，要無不合，請予維持。二、至原告主張於申報
所得稅時，即依當年度扣繳憑單誠實申報，而今中科院復掣發扣繳憑單，被告怠於事
實之認定，而以扣繳憑單之掣發與否為課稅之認定標準，且在認定標準未明確前，追
溯補徵系爭所得之綜合所得稅，實有悖依法課稅原則乙節；按財政部六十八年十一月
三十日台財稅第三八五○一號函釋，中科院發給研究人員之研究加給依職級按月定額
發給者，應屬各該研究人員之薪資所得，應於給付時應依法辦理扣繳，所得人並應於
年度結算申報時合併申報課稅，並自六十九年一月起適用。是「品位加給」屬薪資所
得應合併申報課稅已臻明確，原告主張顯係對法令之誤解。三、原告另主張稅捐稽徵
人員逐年審閱中科院相關之會計資料，對系爭金額未予扣繳，均未予置啄，顯證同意
中科院對該所得性質認定為研究補助費，屬免稅範圍乙節，查就中科院系爭「品位加
給」或「技術津貼」是否依法扣繳、申報情事，於被告成立前即八十年元月間經桃園
縣稅捐稽徵處大溪分處去函中科院請依法辦理，被告成立後亦先後多次函請中科院提
示資料供核，此有被告所屬大溪稽徵所八十三年一月二十二日北區國稅大溪審第00
000000號等函件可稽，是原告主張委無足採。四、原告又主張八十一年十一月
三日中科院以（八十一年）訓誠字第一六八七三號函說明系爭研究補助費（品位加給
）應屬免徵所得稅範圍，貴局並無疑義乙節，查依該函內容僅係說明中科院薪資給付
方式，而被告亦未據此函覆系爭品位加給屬免稅所得；又依行政院秘書長函已明確指
示中科院給付非軍職人員之科技品位加給與技術津貼免扣繳所得稅乙案，與現行法令
規定不合，應依法課徵所得稅。且按現行所得稅法對此相關之規定條文，係於民國五
十二年制訂迄今，對系爭「品位加給」及「技術津貼」應依法課徵所得稅之規定並未
修正，被告依所得稅法規定補徵八十年度綜合所得稅，依法並無不合，請予維持。綜
上論述：原處分及所為復查、訴願、再訴願決定並無違誤，請判決駁回原告之訴等語
。
    理  由
按中華民國政府或外國政府，國際機構、教育、文化、科學研究機構、團體，或其他
公私組織，為勵進修、研究或參加科學或職業訓練而給與之學金及研究、考察補
助費等所得，免納所得稅。但受領之學金或補助費，如係為授與人提供勞務所取得
之報酬，不適用之，為行為時所得稅法第四條第八款所規定。又凡公、教、軍、警、
公私事業職工薪資及提供勞務者之所得，為薪資所得，該項所得之計算，以在職務上
或工作上取得之各種薪資收入為所得額；前項薪資包括薪金、俸給、工資、津貼、歲
費、金、紅利、各種補助費及按月或按年分期給付之退休金或養老金。但為雇主之
目的，執行職務而支領之差旅費、日支費及加班費不超過規定標準者，及依同法第四
條規定免稅之項目，不在此限，復為同法第十四條第一項第三類所明定。本件原告八
十年度綜合所得稅結算申報，被告以其漏報取自中科院之薪資所得計二二八、九四二
元，乃核定補徵稅額一一、四二四元。原告不服，就其取自中科院薪資所得二二八、
九四二元部分，以系爭所得係研究補助費，依行為時所得稅法第四條第八款規定，應
屬免稅所得，且系爭所得係依研究計畫專案申請及依各員工參與程度分別計算發放，
並非定額給付，於會計上採按月給付僅屬權衡變通辦法，其性質符合財政部六十八年
十一月三十日台財稅字第三八五○一號函釋，稽徵機關逐年至中科院查閱相關會計資
料，亦對系爭所得未予扣繳一節未予置理，中科院據以認定系爭研究補助費係屬免稅
所得，應屬合法、適當，稽徵機關於經過數年後始為應稅主張，有違信賴原則云云，
申經復查結果，以原告為中科院非軍職員工，八十年度領取自中科院薪資中之二二八
、九四二元屬品位加給，為其所不爭，而中科院之預算雖分別依計畫編列人事費支應
員工之各項給與，然領受科技品位加給或技術津貼之非軍職人員，無論配屬之單位或
參與不同計畫，悉依該院所訂「科技人員品位加給支給標準表」「技術員薪給標準表
」之等級，每月按級定額領取科技品位加給或技術津貼。中科院聘僱人員之約定事項
亦載明薪給附實物代金及眷補費外，包括全部給與，業經被告所屬大溪稽徵所赴中科
院查閱資料瞭解無誤，並為中科院八十一年十一月三日八十一訓誠字第一六八七三號
函所明示，系爭品位加給自始即屬薪資所得，自應依法合併申報繳稅，原核定並無不
合，乃未准變更。原告仍不服，循序提起行政訴訟，主張如事實欄所載。經查，憲法
第一百六十五條係規定教育科學藝術工作者生活之保障，與憲法第十九條規定人民有
依法律納稅之義務，兩者併行不悖。前者，要求政府依國民經濟進展之情形，隨時提
高教育科學藝術工作者之待遇；但並不因此免除該類人員依法納稅之義務。因此，除
非法律明定，得免納稅義務者外，稅捐單位對之課徵各類稅款，無違憲法第十九條、
第一百七十條及中央法規標準法第十一條之規定。從而，中科院不論依何法源設立，
其給付之所得除非法律明定免徵綜合所得稅外，自不得解免納稅之義務。又行政法上
所謂信賴保護原則，係指人民因相信既存之法秩序，而安排其生活或處置其財產，則
不能因嗣後法規之制定或修正，而使其遭受不能預見之損害，用以保護人民之既得權
益。本原則之適用，係在禁止新制定或修正法規有溯及既往之效力。而所謂平等原則
，係指相同之事件應為相同之處理，不同之事件則應為不同之處理，除有合理正當之
事由外，否則不得為差別待遇，合先明。本件中科院之預算雖分別依計畫編列人事
費支應其員工之各項給與，但實際上領受「品位加給」或「技術津貼」之非軍職人員
，無論配屬之單位參與不同計畫，均依該院所訂「科技人員品位加給支給標準表」、
「技術員薪給標準表」之等級，每月按級定額領取科技品位加給或技術津貼。且該院
與其聘僱人員之約定事項亦載明所指薪給，除實物代金及眷補費外，包括全部給與，
其非軍職人員所領受之科技品位加給或技術津貼，核屬因提供勞務所取得之報酬，應
無行為時所得稅法第四條第八款免納所得稅規定之適用。況被告於八十二年間派員前
往該中科院瞭解結果，其支付非軍職人員之科技品位加給及技術津貼確係按月給付方
式，復經中科院八十一年十一月三日（八一）訓誠字第一六八七三號函，說明該院各
類薪資扣繳所得稅狀況：「以該院於年度開始即訂有各項研究計畫，並按照研究計畫
逐月實施。各項研究計畫除一般經費外，為獎勵科技人員竭盡心智參與研發工作，另
編列研發人員研究補助費及技術津貼。為便利作業，研發人員研究補助費係採按月發
放方式，再經由成本歸戶手續，回歸計畫預算內（研究補助費採個案給付，必將增加
人力及作業之負擔，不符經濟效益）」等語。足見中科院給付非軍職員工之品位加給
及技術津貼之所得，屬經常性研究補助費給與，且依職級按月定額支給，為提供勞務
所取得之報酬，依首揭規定，核非免稅之薪資所得，被告依法發單補徵稅款，並未逾
稅捐稽徵法第二十一條所定核課期間，於法並無不合，被告並未函覆原告系爭品位加
給屬免稅所得，不能因其向上級機關請求函釋，即謂被告認為免稅所得，原告主張基
於信賴保護及不溯既往原則應免予追繳，尚非可採。而中小學教師課後輔導等所得，
與本件系爭所得，性質上並非相同之事件，本件被告對原告課稅之處分，亦無違平等
原則。另納稅義務人如有所得稅法第十四條第一項各類之所得，即應依同法第七十一
條規定申報納稅，而所得稅法第九十五條之規定，僅係為加強課稅資料之正確性，授
予稽徵機關調查及督促扣繳義務人對於扣繳報告之確實，是尚不因稽徵機關未為調查
或督促扣繳義務人，即認納稅義務人就其取得之所得不負申報納稅之義務。原告謂被
告及其上級機關怠於事實之認定，而以扣繳憑單之製發與否為課稅之認定標準，實有
悖依法課稅原則云云，亦無可採。又課稅與否應由稅捐稽徵機關依法認定，非可由事
業團體或機關自行認定之。因此，原告所主張本件系爭所得既經發放單位中科院認定
為免稅所得，自足堪信實一節，顯屬誤解。從而，被告依據首揭法律規定，課徵原告
本件系爭所得稅，無違憲法第一百六十五條、第一百七十條及中央法規標準法第十一
條之規定。原告主張，核無足採。本件事實已臻明確，無行言詞辯論及命中科院參加
訴訟之必要，併此明。原處分洵無違誤，一再訴願決定，遞予維持，俱無不合。原
告起訴意旨，難謂為有理由，應予駁回。
據上論結，本件原告之訴為無理由，爰依行政訴訟法第二十六條後段，判決如主文。
中    華    民    國     八十七      年     十二     月     二十四      日
                    行 政 法 院 第 五 庭
                                審 判 長 評  事      廖  政  雄
                                         評  事      藍  獻  林
                                         評  事      黃  璽  君
                                         評  事      沈  水  元
                                         評  事      劉  鑫  楨
右  正  本  證  明  與  原  本  無  異
                                         法院書記官  彭  秀  玲
中    華    民    國     八十七      年     十二     月     二十八      日
